【裁判字號】    99,台上,3954
【裁判日期】    990624
【裁判案由】    強盜
【裁判全文】
最高法院刑事判決            九十九年度台上字第三九五四號
上  訴  人  甲○○
選任辯護人  王正嘉律師
上列上訴人因強盜案件，不服台灣高等法院高雄分院中華民國九
十七年八月二十八日第二審判決（九十七年度上訴字第四八九號
，起訴案號：台灣高雄地方法院檢察署九十六年度偵字第二０三
０五、二三八六一號），提起上訴，本院判決如下：
    主  文
上訴駁回。
    理  由
按刑事訴訟法第三百七十七條規定：上訴於第三審法院，非以判
決違背法令為理由，不得為之。是提起第三審上訴，應以原判決
違背法令為理由，係屬法定要件，如果上訴理由書狀並未依據卷
內訴訟資料，具體指摘原判決不適用何種法則或如何適用不當，
或所指摘原判決違法情事，顯與法律規定得為第三審上訴理由之
違法情形，不相適合時，均應認其上訴為違背法律上之程式，予
以駁回。本件原判決撤銷第一審關於諭知上訴人甲○○強盜施惠
萍無罪部分之判決，改判論上訴人以共同強盜罪，處有期徒刑陸
年。已詳敘其調查、取捨證據之結果及憑以認定犯罪事實之心證
理由。對於上訴人否認犯行之供詞及其所辯各語認非可採，亦予
以論述指駁。從形式上觀察，原判決尚無足以影響判決結果之違
背法令情形存在。上訴意旨略稱：(一)、原判決以共同正犯吳宜信
（業經原審判決確定）於警詢與原審之自白，改判上訴人有罪，
理由僅說明吳宜信於警詢、第一審與原審之陳述前後不一，係受
恐嚇與溫情攻勢所致，卻未舉出吳宜信自白以外之足以擔保其陳
述真實性之補強證據，至於原判決雖引證人即被害人施惠萍之證
詞，但施惠萍於第一審係稱：「騎車的人我無法辨識」云云，則
其所陳是否足以證明吳宜信自白之真實性，容有疑問。且原判決
採吳宜信於警詢中之陳述，然其陳述與其於原審時所為陳述並無
不同，並無刑事訴訟法第一百九十五條之二之適用，縱認吳宜信
於警詢所陳與第一審所述有異，原判決亦未說明何以警詢具有可
信性與必要性，而有判決理由不備之違法。(二)、原判決維持第一
審諭知上訴人其他被訴部分無罪之判決時，係以吳宜信自白前後
不一，且無補強證據駁回檢察官之上訴，足見原判決就有罪與無
罪部分之論述有判決理由矛盾之違法。(三)、原判決以吳宜信於第
一審推翻前供，係受到恐嚇與溫情攻勢所致，但所謂來自曾承蔚
之恐嚇信，其內容並無恐嚇字眼，原審未依證據憑以認定恐嚇與
溫情攻勢，亦有不備理由之違法。(四)、原審推翻吳宜信於第一審
經詰問時之證詞，認為吳宜信於警詢中之陳述較具可信性，然並
未給上訴人再次詰問權利，對於上訴人有關憲法第八條、第十六
條之權利保護欠周，違背司法院釋字第五八二號解釋要旨云云。
惟查：(一)、「被告以外之人於審判外之言詞或書面陳述，除法律
有規定者外，不得作為證據。」刑事訴訟法第一百五十九條第一
項定有明文。又同法第一百五十九條之二規定：「被告以外之人
於檢察事務官、司法警察官或司法警察調查中所為之陳述，與審
判中不符時，其先前之陳述具有較可信之特別情形，且為證明犯
罪事實存否所必要者，得為證據。」係以被告以外之人於司法警
察（官）調查中之陳述，性質上屬傳聞證據，原則上不認其具證
據能力，惟該證人警詢之供詞倘一味排除，亦有違實體真實發見
之訴訟目的，是以先前與審判中不符之陳述，具有較可信之特別
情況，且為證明犯罪事實存否所必要者，則例外認有證據能力。
因之，就同一證人採用其於警詢與審判中不符部分之先前陳述，
乃事實審法院採證職權之合法行使。原判決理由已說明吳宜信初
於警詢中陳述曾與上訴人共同實行強盜既遂犯行，嗣於第一審改
稱並非與上訴人共同犯罪等語，其所述關於共同強盜等事項先後
即有不一。然審酌吳宜信在警詢中之陳述，距案發日較近，當時
記憶自較深刻，可立即反應所知，不致因時隔日久而遺忘案情，
亦無任何不正取供之情事，其於警詢之陳述客觀上應具較可信之
特別情況，且亦為證明犯罪事實存否所必要，依刑事訴訟法第一
百五十九條之二規定，自有證據能力等由，所為認定於法尚無不
合。且原判決係說明吳宜信警詢時之陳述與第一審所陳不同，並
非論敘與原審之證詞有異，核無上訴意旨所指原判決認定吳宜信
於警詢中所陳與其於原審時所述不同，有判決理由不備之違法情
形，就此指摘，自非上訴第三審之合法理由。(二)、犯罪事實之認
定、證據之取捨及其證明力如何，乃事實審法院自由判斷之職權
，如其取捨判斷不違背經驗法則與論理法則，即不得指為違法，
而據為上訴第三審之理由。又被告或共犯之自白，不得作為有罪
判決之唯一證據，仍應調查其他必要之證據，以察其是否與事實
相符，刑事訴訟法第一百五十六條第二項雖定有明文，但所謂「
補強證據」，係指除該供述本身外，其他足以佐證該供述確具有
相當程度真實性之證據而言。其所補強者，不以事實之全部為必
要，祇須因補強證據與該供述相互印證，依社會通念，足使犯罪
事實獲得確信者，即足當之。原判決業已依憑吳宜信於警詢時證
述：「（施惠萍遭搶）是我與甲○○所為……，當時是由甲○○
騎機車，我過去欲搶奪該女子手提包時不慎滑倒，才會打到她的
左耳。」等語（見警卷(二)第七頁），於偵查中證稱：「鳳山那件
是我們（甲○○）二人做的。」等語（見偵查卷(一)第八四頁），
於第一審時證述：「我認罪，乙○○部分是我和曾承蔚犯的，施
惠萍部分是我和甲○○犯的。」「（你原來指證〈乙○○、施惠
萍〉這兩件都是與甲○○犯的？）原來我於（第）一審是這樣講
，但後來受到恐嚇，恐嚇信是曾承蔚寫的。」「（甲○○也叫你
擔起來？）有。」「鐘子飛是甲○○的朋友，他代甲○○來看我
。」等語（見原審卷第八三至八五頁）。核與施惠萍於偵查中及
第一審時證稱：「有二人騎機車過來，後座的人就跳下車，喊了
很大一聲，……我回頭看，他就衝過來用手打我左耳，他就搶我
手上的袋子，我連人被他在地上拖行五十公尺，後來就把我皮包
搶走。」「吳宜信在警詢的時候，有坦承搶我，我也有看到他背
面。」等情相符（見偵查卷(一)第三十頁、第一審卷第一二五頁）
，而以上訴人所辯未與吳宜信強劫施惠萍皮包云云，係無足取，
於理由內依憑調查所得之證據，詳加指駁。經核原審並非以吳宜
信之證詞，為認定上訴人犯罪之唯一論據，而係以之與施惠萍證
詞之補強證據相互印證結果，說明上訴人之犯罪事實已獲得確信
，是原判決自無採證違法可言，至於原判決駁回檢察官就第一審
判決其他諭知上訴人無罪部分之第二審上訴，已說明吳宜信雖曾
於偵查中證稱：「（甲○○與你搶過幾次？）三次，二次未得逞
。」「另外還有一件在五甲國中前面，那件沒有得逞，還有一件
，是在中山路上沒有搶到。」（見偵卷(一)第八四頁），然於第一
審即改稱係與綽號「政豪」之人共同實行搶奪及強盜犯行等語（
見第一審卷第九三頁），於原審時則明確陳稱：「陳怡妗、乙○
○部分，是我與另一共犯曾承蔚做的。」「（你有無與甲○○共
犯？）他是施惠萍部分。」（見原審卷第二一一頁）等情，原審
因而認定其他被害人部分係吳宜信與曾承蔚二人所為，上訴人應
無涉及各該部分犯行等旨，所為論述經核於法尚無不合。上訴意
旨任意指摘原判決理由矛盾，並非合法之上訴第三審理由。(三)、
原判決已說明吳宜信雖於第一審時改稱：「與我搶施惠萍皮包之
人是『政豪』，並非甲○○。」等情。然原審依憑吳宜信於台灣
高雄看守所羈押期間，曾接獲曾承蔚署名「頑皮豹」之信，記載
有：「什麼事要說要做之前先想想看……」「多一個朋友總比多
一個敵人好吧，裡面不比外面的社會……」「害人之心不可有，
防人之心不可無，了解這句話的意義，那你在裡面就可以順順利
利」等語（見原審卷第十七頁），與吳宜信於於原審時稱：「（
鍾子飛、曾承蔚）就是和我見面的兩個人。」「（意思是幫甲○
○擔起來？）就是全部，包括曾承蔚。」「（曾承蔚）是要瞭解
我現在案情，看我有無露餡。」「（曾承蔚在信裡有無特別要你
擔？）我上次有影印一封。」「（頑皮豹這封？）是。」等語（
見原審卷第一三四、一三五頁），併說明曾承蔚之友人黃雅靖確
曾前往看守所接見吳宜信，其後曾承蔚與黃雅靖又二次前往看守
所接見吳宜信，而上訴人之友人鐘子飛亦多次受甲○○之託，前
往看守所接見吳宜信表示關切之意，此已據上訴人自承在卷（見
原審卷第一三三、一三六頁），且有接見登記表影本附卷可稽。
因而說明吳宜信確實受到恐嚇及溫情攻勢，始翻異前供，認定吳
宜信於第一審之供述與實情不符，自難採為有利於上訴人之認定
等旨，均係依憑調查所得之證據，詳加指駁說明。所為論斷，核
無違反客觀存在之證據法則。上訴意旨仍持原判決已說明理由而
捨棄不採之陳詞辯解，任意指摘原判決有理由不備之違法，尚非
適法之第三審上訴理由。(四)、刑事訴訟法第三百七十九條第十款
所稱之應於審判期日調查之證據，係指客觀上為法院認定犯罪事
實及適用法律基礎之證據而言。又證人已由法官合法訊問，且於
訊問時予當事人詰問之機會，其陳述明確別無訊問之必要者，不
得再行傳喚，同法第一百九十六條定有明文。吳宜信於第一審係
以證人身分具結作證，並由上訴人與其辯護人詰問（見第一審卷
第一三四至一三五頁），而刑事訴訟法第一百六十三條規定揭櫫
當事人調查證據主導權之大原則，法院於當事人主導之證據調查
完畢後，認為事實未臻明瞭仍有待釐清時，固得斟酌具體個案之
情形，裁量是否補充介入調查。但如待證事實已臻明瞭，無再調
查之必要者，法院未為無益之調查，即不能指為有應調查之證據
而不予調查之違法。原判決認定上訴人確有本件強盜之犯行，其
犯罪事實並無不明瞭之處。原審審判長於民國九十七年八月十四
日上午審判時，詢以：「尚有何證據請求調查？」上訴人及其原
審辯護人均答稱：「無。」（見原審卷第二五二頁），且在原審
辯論終結前，亦未曾聲請為證據之調查，因待證事實已明，原審
未另為其他無益之調查，自與應於審判期日調查之證據而未予調
查之違法情形有別，上訴意旨指摘原審未再傳喚吳宜信，予上訴
人再次詰問之機會，有違憲法第八條、第十六條之權利保護規定
及司法院釋字第五八二號解釋要旨云云，仍非適法之第三審上訴
理由。其餘上訴意旨或仍持原判決已說明理由而捨棄不採之陳詞
辯解，全憑己見，再為單純之事實上爭執；或就屬於事實審法院
採證認事職權之行使，任意指摘，難認已符合首揭法定之第三審
上訴要件。其上訴違背法律上之程式，應予駁回。
據上論結，應依刑事訴訟法第三百九十五條前段，判決如主文。
中    華    民    國  九十九  年    六    月  二十四  日
                      最高法院刑事第九庭
                          審判長法官  邵  燕  玲
                                法官  李  伯  道
                                法官  孫  增  同
                                法官  李  英  勇
                                法官  施  俊  堯
本件正本證明與原本無異
                                      書  記  官
中    華    民    國  九十九  年    六    月  二十八  日
                                                      Ｅ

司法院資訊處製作；財團法人民間司法改革基金會備份。
